【裁判字號】    98,抗,35
【裁判日期】    980209
【裁判案由】    拍賣抵押物
【裁判全文】
臺灣臺中地方法院民事裁定  98年度抗字第35號
抗  告  人  乙○○
            丙○○
                      共同送達.
相  對  人  丁○○
上列當事人間聲請拍賣抵押物事件，抗告人對於中華民國97年12
月15日本院簡易庭97年度拍字第1356號裁定提起抗告，本院合議
庭裁定如下：
    主  文
原裁定關於坐落臺中縣沙鹿鎮○○○段埔子小段163─157地號土
地及同段建號2563號即門牌號臺中縣沙鹿鎮○○○路155巷2號建
物部分廢棄。
上開廢棄部分相對人在第一審之聲請駁回。
其餘抗告駁回。
聲請及抗告程序費用新台幣參仟元由抗告人乙○○負擔新台幣壹
仟伍佰元，餘由相對人負擔。
    理  由
一、抗告意旨略以：就相對人聲請拍賣抵押物事件，抗告人認為
    有不合理事，且為債務人之1之丙○○又近日嚴重車禍，無
    法處理案件，爰依法提起抗告。
二、按因裁定而權利受侵害者，得為抗告，非訟事件法第41條第
    1項定有明文。再對於裁定，得為抗告。但別有不許抗告之
    規定者，不在此限，民事訴訟法第482條亦有明文。又抗告
    為「受裁定」之當事人或其他訴訟關係人，對於裁定聲明不
    服之方法，若非「受裁定」之當事人或其他訴訟關係人，即
    不得為之 (見：本院44年台抗字第104號判例)。申言之，對
    於裁定無論為當事人或其他訴訟關係人，必須為「受裁定」
    之人始有抗告權，如非「受裁定」之人，縱屬訴訟關係人，
    亦不能認其有抗告權之存在，最高法院亦著有85年度台抗字
    第12號裁判意旨足資參照。另抗告及再抗告，除本法另有規
    定外，準用民事訴訟法關於抗告程序之規定，非訟事件法第
    46條亦有明文。經查本件拍賣抵押物關於坐落臺中縣沙鹿鎮
    ○○○段埔子小段163─59地號土地及同段建號2536號即門
    牌號臺中縣沙鹿鎮○○路398號建物之所有權人及受裁定人
    均為抗告人乙○○，均非抗告人丙○○，而關於坐落臺中縣
    沙鹿鎮○○○段埔子小段163─157地號土地及同段建號2563
    號即門牌號臺中縣沙鹿鎮○○○路155巷2號建物之所有權人
    為第三人張碧英受託登記為所有權人，其受裁定人則亦為抗
    告人乙○○，亦非抗告人丙○○，有系爭土地及建物之登記
    謄本及原裁定附於原審卷內可稽。是抗告人丙○○即非原裁
    定之受裁定人，而因其均非系爭土地及建物之所有權人，亦
    無權利受侵害情事，依上說明，抗告人丙○○即不得提起本
    件抗告，其提起本件抗告，為無理由，合先敘明。
三、次按抵押權人於債權已屆清償期而未受清償者，固得聲請法
    院，拍賣抵押物，就其賣得價金而受清償，民法第873條第
    1項固有明文。惟聲請拍賣時應以扺押物之所有人為相對人
    。查本件不動產關於坐落臺中縣沙鹿鎮○○○段埔子小段
    163─157地號土地及同段建號2563號即門牌號臺中縣沙鹿鎮
    ○○○路155巷2號建物業於民國96年12月6日由抗告人乙○
    ○以信託為原因將其所有權移轉登記予第三人張碧英所有，
    有上開土地及建物登記謄本附於原審卷內可稽。而按稱信託
    者，謂委託人將財產權移轉或為其他處分，使受託人依信託
    本旨，為受益人之利益或為特定目的，管理或處分信託財產
    之關係，信託法第1條定有明文。故關於不動產之信託，於
    信託契約尚未終止或解除以前，受託人名義上仍屬信託財產
    之所有權人，委託人並非登記名義人，其僅能依信託契約對
    受託人行使債權人之權利。則上開土地及建物既已經抗告人
    乙○○於96年12月6日以信託為原因將其所有權移轉登記予
    第三人張碧英所有，為受託人之第三人張碧英名義上仍屬信
    託財產之所有權人，就上開土地及建物抗告人乙○○即非所
    有權人。抗告人乙○○既非所有權人，相對人對其聲請拍賣
    上開抵押物，即於法不合，應予駁回，原裁定誤予准許，抗
    告人乙○○就此部分之抗告，即有理由，應由本院予以廢棄
    ，並裁定如主文第2項所示。
四、次按聲請拍賣抵押物係屬非訟事件，於最高限額抵押，法院
    須就抵押權人提出之文件為形式上審查，如認其有抵押權登
    記擔保範圍之債權存在，且債權已屆清償期而未受清償，即
    應為准許拍賣抵押物之裁定。至於債務人或抵押人否認各該
    文件為真正，對抵押債權之存否有所爭執，則應另循訴訟途
    徑解決，抵押權人無須於聲請拍賣抵押物前，先行訴請確認
    其權利存在，最高法院亦著有93年度台抗字第905號裁判意
    旨足資參照。是最高限額抵押權，於抵押權成立時，未必先
    有債權存在，固不得因抵押權之登記而逕行准許拍賣抵押物
    ，惟抵押權人提出證據證明有抵押債權存在時，縱然債務人
    或抵押人否認各該證據為真正，對抵押債權之是否存在有所
    爭執，法院仍須就證據為形式上之審查，而為准駁。如形式
    上可證明抵押債權存在，法院即應許可拍賣抵押物。經查，
    原裁定法院依相對人所提出之為抵押債權證明由債務人即抗
    告人乙○○共同簽發之本票1紙、他項權利證明書、抵押權
    設定契約書及土地及建物登記謄本為形式審查，准許相對人
    為本件拍賣最高限額抵押權抵押物關於坐落臺中縣沙鹿鎮○
    ○○段埔子小段163─59地號土地及同段建號2536號即門牌
    號臺中縣沙鹿鎮○○路398號建物之聲請。而依相對人所提
    出前開本票1紙為形式上審查，已可證明抵押債權存在，法
    院即應許可拍賣抵押物。抗告意旨所陳之不合理，且為債務
    人之1之丙○○又近日嚴重車禍，無法處理案件云云，揆諸
    前揭說明，並無法律上之理由，原裁定法院准許相對人為本
    件拍賣抵押物就此部分之聲請，於法並無不合。抗告意旨就
    此部分之抗告，並無理由，應予駁回。
五、另對於非訟事件，依法應由關係人負擔費用者，法院裁定命
    關係人負擔時，應一併確定其數額，非訟事件法第24條第1
    項定有明文。爰依法確定本件抗告程序費用額如主文第4項
    所示。
六、據上論結，本件抗告為一部有理由，一部無理由，依非訟事
    件法第46條、第21條第2項、第24條第1項，民事訴訟法第
    495條之1第1項、第449條第1項、第492條、第79條，裁定如
    主文。
中    華    民    國    98    年    2     月    9     日
                民事第二庭      審判長法  官  許秀芬
                                      法  官  楊國精
                                      法  官  陳秋月
正本係照原本作成。
如不服本裁定，僅得於收受本裁定正本送達後10日內，以適用法
規顯有錯誤為理由，向本院提出再抗告狀，（須附繕本一份及繳
納再抗告裁判費新台幣1,000元），經本院許可後始可再抗告。
中    華    民    國    98    年    2     月    9     日
                                      書記官  廖曉鐘


司法院資訊處製作；財團法人民間司法改革基金會備份。
